臺灣高等法院花蓮分院民事判決　九十一年度上字第一五號
　　　上　訴　人　甲○○
　　　　　　　　　戊○○
　　　　　　　　　丙○○
　　　　　　　　　丁○○
　　　右四人共同
　　　訴訟代理人　張秉正律師
　　　　　　　　　黃健弘律師
　　　被　上訴人　己○○
　　　　　　　　　辛○○
　　　　　　　　　庚○○
　　　右三人共同
　　　訴訟代理人　乙○○
右當事人間請求損害賠償事件，上訴人對於臺灣花蓮地方法院九十年度訴字第二五一
號中華民國九十年十二月二十五日第一審判決，提起上訴，本院判決如左：
　　　主　文
上訴駁回。
第二審訴訟費用由上訴人連帶負擔。
　　　事　實
甲、上訴人方面：
　一聲明：
　　(一)原判決廢棄。
　　(二)被上訴人在第一審之訴及假執行之聲請均駁回。
　二陳述及所用證據除核與原審判決書記載者相同，予以引用外，補稱：被上訴人於
　　民國( 下同 )八十八年六月十六日聲請調解時應已知悉潘春明殺死潘春妹，即本
　　件請求權時效已逾二年而消滅。
乙、被上訴人方面：
　一聲明：如主文。
　二陳述及所用證據除核與原審判決書記載者相同，予以引用外，補稱：所謂明知，
　　應係確定之知；不確定之知，不得謂為明知。被上訴人申請調解，當時並不知兇
    手為何人，祇得靜候臺灣臺東地方法院檢察署蒐證認定，故接獲不起訴處分書，
    始確定知悉上訴人等為賠償義務人，故時效之進行應尚未消滅。
　　　理　由
一本件被上訴人於原審起訴主張上訴人甲○○之夫，其他上訴人之父潘春明於民國(
　下同 )八十八年五月二十六日二十時三十分許，殺死被上訴人己○○之妻，其他被
　上訴人之母潘春妹後自殺身死，經八十八年七月九日臺灣台東地方法院檢察署八十
　八年度偵字第一三六一號不起訴處分之事實，業據提出戶籍謄本二件、不起訴處分
　書影本一件為證；上訴人就此事實亦不爭執。被上訴人另主張其於不起訴處分後，
　始知悉賠償義務人，上訴人為潘春明之法定繼承人，未拋棄繼承或限定繼承，自應
　概括承受賠償義務，上訴人應連帶給付被上訴人己○○支出之喪葬費五十萬元，及
　慰撫金五十萬元，被上訴人辛○○、庚○○慰撫金各五十萬元。上訴人就此部分抗
　辯被上訴人請求時間已經超過二年罹於時效，八十八年六月份兩造即在富里鄉公所
　調解委員會調解，被上訴人早已知悉上訴人為潘春明之繼承人，時效應以被害人死
　亡時開始起算。
二按民法第一百九十七條第一項所定：「因侵權行為所定之損害賠償請求權，自請求
　權人知有損害及賠償義務人時起二年間不行使而消滅」，所謂「知」有損害及賠償
　義務人之知，係指明知而言，其因過失而不知者，並不包括在內。如當事人間就「
　知」之時間有所爭執，應由賠償義務人就請求權人知悉在前之事實負舉證責任。（
　最高法院七十二年台上字第一四二八號判例參照。）
三經查：己○○與甲○○調解案，係己○○未經提出書面調解聲請，經花蓮縣富里鄉
　公所調解委員會為掌握時效即逕予進行調解，然調解時即八十八年六月十六日上午
　九時對造人未到場，無法調解，有花蓮縣富里鄉公所函可考；且該調解委員秘書胡
　慶棟於本院亦結證稱：因聲請調解之雙方均未到場，本件並未進行調解，自亦無談
　及是誰殺害潘春妹之事。再者，警方於八十八年五月二十六日接獲曾玉美報案，發
　現經過記載為：嫌疑人以不明刀械砍殺死者（潘春妹）脖子，經發現人曾玉美在場
　發現右記嫌疑人畏罪逃逸，發現人報警處理。且同日二十三時、二十三時三十五分
　、廿三時五十分，警方分別對曾玉美、潘李金里、吳李蓮珠訊問，被上訴人己○○
　則於八十八年五月三十一日始經檢察官訊問，觀其筆錄內容均未提及潘春明殺害潘
　春妹之事，而己○○與潘李金里亦經檢察官隔離訊問，潘李金里警訊之陳述亦未提
  及潘春明殺害潘春妹之事，偵訊中則表示不清楚，此經原審依職權調閱臺灣花蓮地
  方法院八十八年度相字第一四六號相驗卷全卷審認無訛。是以尚難據以認定被上訴
  人等早於接獲前開不起訴處分書之前，即已明知潘春明殺害潘春妹，及上訴人為潘
  春明繼承人之事實；而上訴人就被上訴人知悉在前之利己事實復未能舉證證明，上
  訴人抗辯被上訴人請求權已罹於時效，不足採信。次按損害之發生或擴大，被害人
  與有過失者，法院得減輕賠償金額或免除之，民法第二百十七條第一項定有明文。
  此項規定之目的，在謀求加害人與被害人間之公平，故在裁判上法院得以職權減輕
  或免除之。（最高法院八十五年台上字第一七五六號判例）被上訴人主張上訴人為
  潘春明之繼承人應負損害賠償責任，上訴人則抗辯其亦係受害人，應過失相抵，然
  而上訴人就潘春明殺害潘春妹及潘春妹或被上訴人有何與有過失未能舉證證明，上
  訴人此部分抗辯亦不足採信。
四按因故意或過失，不法侵害他人之權利者，負損害賠償責任；又不法侵害他人致死
　者，對於支出醫療及增加生活上需要之費用或殯葬費之人，亦應負損害賠償責任，
　不法侵害他人致死者，被害人之父、母、子、女及配偶，雖非財產上之損害，亦得
　請求賠償相當之金額；繼承人對於被繼承人之債務，負連帶責任。民法第一百八十
　四條第一項前段、第一百九十二條第二項、第一百九十四條、第一千一百五十三條
　分別定有明文。從而，本件被上訴人起訴請求上訴人連帶負損害賠償責任，核屬有
　據，至可得請求之損害賠償之範圍，分述如下：
  (一)殯喪費部分：
　　被上訴人己○○主張被害人潘春妹因上訴人之被繼承人潘春明侵權行為而發生死
　　亡之結果，其因而支出殯葬費用包括共五十萬元之事實，業據其提出喪葬收據一
　　件為證。按殯喪費，應衡量其身分、地位、經濟狀況及實際上是否必要定之，本
　　院認被上訴人所舉喪葬費用中關於辦桌五萬元、煙酒費用一萬二千元非屬殯葬費
　　用，與上訴人之被繼承人侵權行為間尚無相當因果關係，均應予剔除，而前開收
　　據總費用為五十二萬二千五百元，被上訴人己○○僅請求五十萬元，其未請求部
　　分應認係前開非屬殯葬費用範圍，是以應剔除之費用總額應為六萬二千元再以五
　　二二、五００元減去六二、０００元後，，其餘費用計四十六萬零五百元部分，
　　核均為一般習俗埋葬收殮、祭祀之必要費用，且衡之民間習俗其金額並無過高之
　　情事，應予准許。
　(二)精神慰撫金：
　　被上訴人己○○、辛○○、庚○○主張其分別係被害人之夫、女、子，請求上訴
　　人連帶賠償被上訴人慰撫金各五十萬元。本院審酌被上訴人之身分係以打工維生
　　，經濟狀況並非良好，潘春明加害程度，認被上訴人三人請求上訴人連帶賠償各
　　十萬元之慰撫金為適當，應予准許。
　(三)綜上總計，被上訴人己○○得請求上訴人連帶賠償之金額為五十六萬零五百元，
　　被上訴人辛○○、庚○○各得請求上訴人連帶賠償之金額為十萬元。
五綜上所述，被上訴人依據侵權行為法律關係，請求上訴人連帶賠償被上訴人己○○
　、辛○○、庚○○，分別於五十六萬零五百元、十萬元、十萬元之範圍內及自起訴
　狀繕本送達之翌日起（九十年八月一日）按年息百分之五計算之法定利息為有理由
　，原審予以准許，尚無不合，上訴意旨求為廢棄，非有理由，應予駁回。因本件訴
　訟標的金額未逾一百五十萬元而告確定，不另為假執行之宣告，併予明。
六因本件論證已臻明確，兩造其餘主張、陳述及所提之證據暨攻擊防禦之方法，均與
　本件判斷結果無影響，毋庸再予一一審酌，附此明。
七原審判決主文欄內上訴人應給付被上訴人己○○金額誤載為五十萬元，應由原法院
  裁定更正為五十六萬五百元，併予明。
據上論結，本件上訴為無理由，依民事訴訟法第四百四十九條第一項、第七十八條、
第八十五條第二項，判決如主文。
中　　　華　　　民　　　國　　九十一　　年　　　四　　　月　　廿五　　　日
                                　審判長法官　吳　鴻　章
                                        法官  林  德  盛
                                        法官  黃  永  祥
右為正本係照原本作成。
本件不得再上訴。
　　　　　　　　　　　　　　　　　法院書記官  吳  家  瑩
中　　　華　　　民　　　國　　九十一　　年　　　四　　　月　　廿五　　　日
